【裁判字號】    99,交聲,1099
【裁判日期】    991004
【裁判案由】    違反道路交通管理處罰條例聲明異議
【裁判全文】
臺灣士林地方法院交通事件裁定       99年度交聲字第1099號
原處分機關  交通部公路總局臺北區監理所基隆監理站
異  議  人
即受處分人  甲○○
上列異議人即受處分人因違反道路交通管理處罰條例案件，對於
交通部公路總局臺北區監理所基隆監理站於中華民國99年9 月20
日所為之裁決（原處分案號：基監字第裁42-C00000000號）聲明
異議，本院裁定如下：
    主  文
原處分撤銷。
甲○○汽車駕駛人駕駛汽車經測試檢定酒精濃度超過規定標準，
吊扣駕駛執照壹年，並應接受道路交通安全講習。
    理  由
一、原處分意旨略以：異議人即受處分人甲○○於民國96年10月
    14日晚間9 時20分許，酒精濃度超過規定標準，仍駕駛車牌
    號碼6G-3063 號自用一般小客貨車上路，行經臺北縣汐止市
    ○○路○ 段高速公路涵洞下，經警攔檢測得其吐氣所含酒精
    濃度達每公升0.75毫克，故依法舉發，爰依道路交通管理處
    罰條例第35條第1 項第1 款之規定，裁處異議人罰鍰新臺幣
    （下同）49,500元，並應參加道路交通安全講習。
二、異議意旨則以：上開酒後駕車行為經臺灣士林地方法院檢察
    署檢察官偵查終結，並以96年度偵字第13610 號為緩起訴處
    分確定，期間為1 年，並命於緩起訴處分確定9 個月內向指
    定之公益團體、地方自治團體或社區提供50小時之義務勞務
    ，原處分要求異議人再繳交罰鍰49,500元，顯屬一事二罰，
    故異議人對於前揭裁決自難甘服，爰依法請求撤銷原處分等
    語。
三、按汽車駕駛人飲用酒類或其他類似物後其吐氣所含酒精濃度
    超過每公升0.25毫克或血液中酒精濃度超過百分之0.05以上
    者，不得駕車，道路交通安全規則第114 條第2 款定有明文
    。又按汽車駕駛人，駕駛汽車經測試檢定酒精濃度超過規定
    標準者，處1 萬5 千元以上6 萬元以下罰鍰，並當場移置保
    管其車輛及吊扣其駕駛執照1 年，並應接受道路交通安全講
    習，道路交通管理處罰條例第35條第1 項第1 款、第24條第
    1 項第2 款分別定有明文。
四、本件異議人因酒後駕車之違規行為，經原處分機關裁處罰鍰
    49,500元及施以道路交通安全講習，異議人雖僅針對罰鍰部
    分聲明不服，然酒後駕車只有一個交通違規行為，而且有關
    其處罰效果之罰鍰以及施以道路交通安全講習，與該單一交
    通違規行為是否存在無從分離，彼此間有全部、一部之關係
    。故法院審理時應先確定是否確有交通違規行為事實，再決
    定原處分機關所適用之法律有無錯誤。從而，異議人於聲明
    異議狀雖僅記載就罰鍰部分聲明異議，其餘部分並未提及，
    惟施以道路交通安全講習部分與其交通違規行為是否存在既
    無從分離，本院依法仍應予以審理，合先敘明。
五、經查：
    (一)異議人於96年10月14日晚間9 時20分許，酒精濃度超過規
      定標準，仍駕駛車牌號碼6G-3063 號自用一般小客貨車上
      路，行經臺北縣汐止市○○路○ 段高速公路涵洞下，經警
      攔檢測得其吐氣所含酒精濃度達每公升0.75毫克，業已超
      出規定標準，此為異議人所不否認，並有舉發違反道路交
      通管理事件通知單影本在卷可參，是異議人上揭交通違規
      事實，堪可認定。
    (二)按94年2 月5 日公布，95年2 月5 日施行之行政罰法第26
      條規定：「一行為同時觸犯刑事法律及違反行政法上義務
      規定者，依刑事法律處罰之。但其行為應處以其他種類行
      政罰或得沒入之物而未經法院宣告沒收者，亦得裁處之」
      、「前項行為如經不起訴處分或為無罪、免訴、不受理、
      不付審理之裁判確定者，得依違反行政法上義務規定裁處
      之」，此即所謂一事不二罰原則。探究其立法目的，無非
      以一行為同時觸犯刑事法律及違反行政法上義務規定時，
      由於刑罰與行政罰同屬不法行為之制裁，而刑罰之懲罰作
      用較強，依刑事法律處罰即足資警惕，實無一事二罰再處
      行政罰之必要。且刑事法律處罰，由法院依法定程序為之
      ，較符合正當法律程序，應予優先適用。但罰鍰以外之沒
      入或其他種類行政罰，因兼具維護公共秩序之作用，為達
      行政目的，行政機關仍得併予裁處。故汽車駕駛人酒後駕
      車時，如同時觸犯刑法第185 條之3 公共危險罪者，道路
      交通主管機關除依上開行政罰法第26條第1 項但書規定，
      處以其他種類行政罰外（例如吊扣駕駛執照、施以道路交
      通安全講習），關於行政罰鍰部分，即應依行政罰法第26
      條、道路交通管理處罰條例第10條等規定移送該管地方法
      院檢察署處理。依上說明，原處分機關針對異議人酒後駕
      車之違規行為處以施以道路交通安全講習部分，於法固無
      不合，惟原處分漏未依道路交通管理處罰條例第35條第1
      項第1 款處以「吊扣駕駛執照1 年」，僅於處罰主文登載
      「駕駛執照於99.7.5執行吊扣」，於法容有疏誤。
    (三)行政罰法第26條第2 項係以應受行政罰行為如經不起訴處
      分或為無罪、免訴、不受理、不付審理之裁判確定，始得
      另為裁決處罰，固未明文包括緩起訴處分在內，惟緩起訴
      處分性質實屬於附條件之職權不起訴處分，而於緩起訴條
      件成就後，始發生如同確定不起訴處分之效力。故於緩起
      訴猶豫期間屆滿，未經撤銷緩起訴時，緩起訴即發生同於
      確定不起訴處分之效力。此時，行為人即已終局不受刑事
      訴追，該緩起訴處分即具有實質確定力，原處分機關於此
      時再為裁決，行為人即無同時遭受行政處罰及刑事訴追之
      危險。因此，解釋上行政罰法第26條第2 項之「不起訴處
      分」應包括條件成就之緩起訴處分。又酒後駕車經檢察官
      為緩起訴處分，並命行為人向公庫、公益團體、地方自治
      團體支付一定金額（通稱緩起訴處分金）者，行為人係履
      行檢察官為緩起訴處分命令，此等命令名義上雖非刑罰，
      但仍是一種特殊處遇措施，造成駕駛人之財產減少，性質
      上亦屬干預處分，與刑事制裁無異，實質上則為刑事處罰
      ，此一捐款行為究具行政罰鍰之性質，在此支付額度內自
      不應就同一行為再受行政罰鍰。茲94年12月28日修正公布
      ，95年7 月1 日施行之道路交通管理處罰條例第35條第8
      款規定：「前項汽車駕駛人，經裁判確定處以罰金低於本
      條例第92條第3 項所定最低罰鍰基準規定者，應依本條例
      裁決繳納不足最低罰鍰之部分」（道路交通管理處罰條例
      第92條於94年12月28日修正時增列第2 項，原第3 項有關
      罰鍰基準之規定移列第4 項，但同條例第35條第8 項漏未
      隨同修正，特此指明），參酌上開說明，檢察官為緩起訴
      處分並命向公益團體捐款者，其捐款解釋上亦屬道路交通
      管理處罰條例第35條第8 項所規定之罰鍰，監理機關原則
      上雖不得再為行政裁罰（罰鍰部分），然若行為人所支付
      之緩起訴處分金未達道路交通管理處罰條例第92條第4 項
      所定最低罰鍰基準規定者，依該條例第35條第8 項之規定
      ，仍須補繳不足最低罰鍰之部分，此固為我國最近司法實
      務所採行之多數見解（臺灣高等法院暨所屬法院97年法律
      座談會刑事類提案第39號、98年法律座談會刑事類提案第
      24號審查意見暨研討結果參照），惟個案中緩起訴處分如
      係命行為人提供義務勞務，而非命給付金錢，彼此間欠缺
      比較基準，即不生道路交通管理處罰條例第35條第8 項補
      繳不足最低罰鍰之差額問題。
    (四)查異議人因前揭酒後駕車之同一事實，業經臺灣士林地方
      法院檢察署檢察官以96年度偵字第13610 號為緩起訴處分
      確定，緩起訴期間為1 年（96年12月17日至97年12月16日
      ），並命於緩起訴處分確定9 個月內向指定之公益團體、
      地方自治團體或社區提供50小時之義務勞務，異議人於97
      年7 月21日履行完畢，期間屆滿而未經撤銷緩起訴等情，
      有卷附緩起訴處分書、臺灣高等法院被告前案紀錄表可參
      。則依上開說明，異議人所受前揭緩起訴處分，業經期間
      屆滿未經撤銷而實質確定，原處分機關另為裁決處罰，固
      無不合，惟上開緩起訴處分係命異議人提供義務勞務，而
      非命給付金錢，彼此間無比較基準，當不生道路交通管理
      處罰條例第35條第8 項補繳不足最低罰鍰之差額問題，原
      處分機關竟裁處罰鍰49,500元，於法難謂有據。
    (五)綜上所陳，原處分機關漏未裁處吊扣駕駛執照1 年，復在
      欠缺法令依據下命異議人繳交罰鍰49,500元，於法顯有未
      合，自應由本院撤銷原處分，並裁處如主文第2 項所示之
      處罰，以資適法。
據上論斷，應依道路交通案件處理辦法第20條前段，裁定如主文
。
中    華    民    國    99    年    10    月    4     日
                     交通法庭法  官   楊皓清
以上正本證明與原本無異。
如不服本裁定，應於裁定送達5日內，向本院提出抗告狀。
                              書記官   朱俶伶
中    華    民    國    99    年    10    月    4     日

司法院資訊處製作；財團法人民間司法改革基金會備份。
